臺灣新竹地方法院民事裁定　九十年度訴更一字第四號
　　原　　　告　　甲○○○
　　被　　　告　　乙○○
右當事人間請求損害賠償事件，本院裁定如左：
    主      文
原告之訴駁回。
訴訟費用由原告負擔。
    理      由
一、按原告之訴，有原告無訴訟能力，未由法定代理人合法代理者，審判長應定期間
    先命補正，如逾期未補正者，法院得以裁定駁回原告之訴。又訴訟代理人之訴訟
    代理權如有欠缺而可以補正者，法院亦應定期間命其補正，如逾期未補正者，法
    院得以裁定駁回原告之訴，民事訴訟法第二百四十九條第一項第四款、第六款、
    第七十五條第一項分別定有明文。次按能獨立以法律行為負義務者，有訴訟能力
    ，為民事訴訟法第四十五條所明定。所謂訴訟能力，乃當事人能自為訴訟行為，
    或委由訴訟代理人代為訴訟行為之能力，與民法之行為能力相當。凡能獨立以法
    律行為負義務之人，即能辨識利害得失之人，既能辨識利害得失，乃能知訴訟之
    結果，而行使其權利之伸張及防禦方法。以法律行為處分其私權，與以訴訟行為
    防禦其私權，兩者結果無異，其實行之能力即應相同。是以無行為能力者或雖非
    無行為能力人，但已喪失其意思能力者，既不能以法律行為負義務，自無訴訟能
    力。並此項訴訟能力之有無，為法院應依職權調查之。
二、經查，本件民事起訴狀係以甲○○○之名義為原告而對被告乙○○提起本件訴訟
    ，並於民國八十九年八月十六日繫屬於本院，其民事起訴狀狀末所載之具狀日期
    為八十九年八月十六日，具狀人欄則蓋有甲○○○之印文等情，有民事起訴狀可
    參。然查，原告於八十九年一月十日起，即因記憶障礙，罹患失智症、糖尿病、
    高血壓等疾病至行政院衛生署新竹醫院（下稱新竹醫院）就醫，有該院診斷證明
    書可證（見本院八十九年度訴字第五九０號第一三五頁、第一三六頁），本院因
    認原告起訴時意思能力是否清楚而能獨立以法律行為負義務，顯有疑義，乃依職
    權向新竹醫院查詢原告於八十九年一月十日入院當時有無意識或判斷是非之能力
    如何，據該院覆稱：原告有癡呆現象，無法步行需使用輪椅，雙下肢機能顯著障
    礙，應無處理日常事務及判斷是非之能力等情，有該院九十年五月二十三日新醫
    歷字第九○○三四一○號函一件在卷可稽（見同上卷第二二三頁）；參以，原告
    訴訟代理人於本院審理時，亦自認原告是在八十九年一月大約是診斷證明書所記
    載時間失智，起訴狀的印章是訴外人楊盛鴻及楊盛權基於信託契約拿來蓋的等語
    （見同上卷第二四三頁）。準此，原告既於八十九年一月間因罹患失智症，致無
    處理日常事務及判斷是非之能力，其自無法獨立以法律行為負義務，依民事訴訟
    法第四十五條規定，為無訴訟能力，其如已受禁治產宣告，應由其法定代理人為
    訴訟行為，或依民事訴訟法第五十一條規定聲請選任特別代理人代理原告為訴訟
    行為，然本件訴訟僅以原告名義於八十九年八月十六日提起，其未經法定代理人
    之合法代理，亦未聲請本院選任特別代理人，經本院於九十一年九月九日裁定限
    期命其於送達原告時五起日內補正，此項裁定已於九十一年九月十二日送達原告
    ，有送達證書在卷可稽。
三、又本件訴訟代理人邵良正律師固於更審前曾提出蓋有原告甲○○○印文之委任狀
    （見同上卷第四０頁），但查，該印文為訴外人楊盛鴻、楊盛權所蓋，非原告所
    為等情，已據訴訟代理人邵良正律師陳述在卷，而原告已於起訴前無法處理日常
    事務及判斷是非之能力，已如前述，自無從授權訴外人楊盛鴻、楊盛權提出本件
    訴訟之可能，更遑論授權楊盛鴻、楊盛權以原告之名義委任訴訟代理人，且案經
    臺灣高等法院發回更審後，訴訟代理人亦未於本院另行提出委任狀，是本件訴訟
    代理人之訴訟代理權顯有欠缺，經本院於九十一年九月九日裁定限期命其於送達
    原告時五起日內補正，此項裁定已於九十一年九月十二日送達原告，有送達證書
    在卷可稽。
四、雖原告訴訟代理人邵良正律師陳稱：原告甲○○○於八十八年二月二十六日在律
    師見證下立具信託契約書，約定新竹縣竹北市○○段十興小段二七之三號及二七
    之九號土地地上建築改良物補償費，俟新竹縣政府依法院確定判決發放補償費後
    ，由楊盛鴻及楊盛權代表原告向新竹縣政府領取，當時原告楊申妹尚無失智，且
    有完全之意思表達能力，足證該信託契約係甲○○○於心智正常情形下所定，應
    屬有效。是其既有該信託行為，其由楊盛鴻、楊盛權出面委託訴訟代理人提起本
    件訴訟，自無不合等語，並提出信託契契約一紙為證。惟查，原告訴訟代理人邵
    良正律師所提出之前揭信託契契約縱認為真正，依契約第二條第一項之約定，「
    本契約訂定後，甲方（即甲○○○）即將系爭信託財產之領取權移轉予乙方（即
    楊盛鴻、楊盛權），由乙方代表甲方向新竹縣政府領取前條所謂之補償費。」，
    則系爭信託財產之處分權能於信託契約成立後，已移轉予訴外人楊盛鴻、楊盛權
    等人，是如其等就信託財產認有訴訟之必要，基於前開信託契約對於有處分權能
    之系爭信託財產，自應依自己之名義逕行起訴，要無以甲○○○名義起訴之權利
    。且楊盛鴻、楊盛權既無以甲○○○名義提起本件訴訟之權利，自無於起訴後再
    以甲○○○名義委任訴訟代理人之權限，故楊盛鴻、楊盛權等人未經甲○○○之
    授權，即逕自以甲○○○之名義提起本件訴訟，並以甲○○○之名義委任訴訟代
    理人，均難認為合法。
五、綜上，原告因於八十九年一月間因罹患失智症，致無處理日常事務及判斷是非之
    能力，其自無法獨立以法律行為負義務，依民事訴訟法第四十五條規定，為無訴
    訟能力，本件訴訟僅以原告名義於八十九年八月十六日提起，其未經法定代理人
    之合法代理，亦未聲請本院選任特別代理人，且委任邵良正律師為本件訴訟代理
    人之人為未經甲○○○授權之訴外人楊盛鴻、楊盛權，並案經臺灣高等法院發回
    更審後，訴訟代理人亦未於本院另行提出委任狀，則訴訟代理人之訴訟代理權亦
    顯有欠缺，經本院分別於九十一年九月九日裁定限期命其於送達原告時五起日內
    補正，此項裁定已於九十一年九月十二日送達原告，有送達證書在卷可稽。原告
    逾期迄今仍未補正，其訴不能認為合法，應予駁回。
六、依民事訴訟法第二百四十九條第一項第四款、第六款、第九十五條、第七十八條
    ，裁定如主文。
中　　　華　　　民　　　國　　九十一　　年　　 十二 　 月　 　三十一　　日
                                  臺灣新竹地方法院民事第一庭
~B法　　　官　謝永昌
右正本證明與原本無異。
~B法院書記官　蕭宛琴
中　　　華　　　民　　　國　　九十一　　年　　 十二 　 月　 　三十一　　日
